【裁判字號】    97,台上,1713
【裁判日期】    970814
【裁判案由】    離婚等
【裁判全文】
最高法院民事判決            九十七年度台上字第一七一三號
上  訴  人  甲○○
訴訟代理人  楊偉聖律師
            王成彬律師
被 上訴 人  乙○○
上列當事人間請求離婚等事件，上訴人對於中華民國九十六年十
二月四日台灣高等法院台南分院第二審判決（九十五年度家上字
第三號），提起上訴，本院判決如下：
    主  文
原判決關於駁回上訴人之上訴、追加之訴暨命上訴人再給付及各
該訴訟費用部分均廢棄，發回台灣高等法院台南分院。
    理  由
本件被上訴人主張：兩造於民國八十七年六月七日結婚，婚後育
有未成年之子丙○○（年籍詳卷），並於九十三年十月遷居澳洲
布里斯本，詎上訴人竟於同年十二月二十一日將丙○○強行帶走
，失去音訊，且將兩造賴以維生之五萬元澳幣定期存款提領一空
。伊返回台灣欲與上訴人親友聯絡，不得要領，乃與母親返回澳
洲住處，卻發現房門遭上鎖，屋內物品遭上訴人搬離，嗣伊獲悉
上訴人新住所，與母親前往探視丙○○，亦遭阻撓，乃向澳洲布
里斯本法院訴請行使對丙○○親權獲准。上訴人前述行為，顯惡
意遺棄伊。又上訴人經常無故離家，多次提議離婚，兩造婚姻已
因上訴人行為而生破綻無以維持，伊精神上因而遭受相當之痛苦
等情，爰依民法第一千零五十二條第一項第五款、同條第二項、
第一千零五十六條第一項、第二項、第一千零三十條之一第一項
規定，求為准兩造離婚；命上訴人給付非財產上損害新台幣（下
同）八十萬元及剩餘財產差額四百零一萬七千二百七十四元本息
，並附帶請求酌定兩造所生未成年之子丙○○權利義務之行使或
負擔由兩造共同任之之判決【被上訴人於第一審請求判決離婚、
命上訴人給付非財產上損害並附帶請求酌定對丙○○權利義務之
行使或負擔，獲勝訴判決，上訴人提起第二審上訴後，被上訴人
另向台灣台南地方法院起訴請求上訴人給付剩餘財產差額，經該
院將該部分訴訟裁定移送原法院合併審判，性質上屬訴之追加。
被上訴人追加請求上訴人給付剩餘財產差額超過前述金額部分，
經原審駁回後，被上訴人就敗訴部分未聲明不服】。
上訴人則以：兩造移居澳洲布里斯本後，被上訴人不願謀職，更
要求伊將全部所得供其管理支配，限制伊宗教信仰及與親人往來
，若有不從，即對伊為言語侮辱，構成家庭暴力，伊依當地法律
，留下信函通知暫時搬離賃居處所，所提領之定期存款，係伊父
以伊名義所存，至兩造共同名義之帳戶存款仍由被上訴人支配，
伊並無遺棄被上訴人之主觀意思，被上訴人不得請求離婚，又若
被上訴人得請求分配剩餘財產差額，惟被上訴人取走伊之互助會
款、父親贈與之支票及自伊帳戶提領金錢共計六百七十二萬九千
二百元，應負不當得利返還義務，伊得為抵銷等語，資為抗辯。
又被上訴人移居澳洲後，對伊施以家庭暴力，伊受有不堪同居之
虐待，且被上訴人不願履行扶養義務，不支付對丙○○扶養費及
教育費，已構成惡意遺棄，伊透過澳洲移民婦女服務處協助，選
擇別居冀使兩造爭執降溫，被上訴人未思共同探索婚姻障礙原因
，尋求解決之方法，除將兩造共同帳戶金錢轉入其個人帳戶外，
更假扣押伊在台財產，對伊提起給付借款及離婚訴訟，在訴訟過
程中不斷捏造事實，嚴重詆毀伊名譽，已使維繫婚姻之既有感情
基礎蕩然無存等情，爰依民法第一千零五十二條第一項第三款、
第五款及同條第二項、第一千零五十六條第一項、第二項規定，
反訴求為准兩造離婚及命被上訴人給付非財產上損害八十萬元本
息，並附帶請求酌定兩造所生未成年子女丙○○權利義務之行使
及負擔由伊任之之判決（上訴人於第一審依民法第一千零五十二
條第二項規定請求判決離婚，於第二審追加依同條第一項第三款
、第五款規定請求判決離婚）。
原審維持第一審就本訴部分，所為被上訴人勝訴判決；就反訴部
分，所為上訴人敗訴之判決，駁回上訴人之上訴，並准被上訴人
追加請求上訴人給付剩餘財產差額本息，駁回上訴人追加之訴（
原判決理由中已說明上訴人追加之訴不應准許，惟主文漏未記載
，核係顯然錯誤，案經發回，宜請注意更正）無非以：兩造於八
十七年六月七日結婚，婚後育有未成年之子丙○○。兩造於九十
三年十月遷居澳洲布里斯本，上訴人於同年十二月二十一日攜丙
○○搬離居住處所，當日提領澳幣五萬元定期存款之事實，為兩
造所不爭，堪信為真實。查兩造同住澳洲布里斯本期間，上訴人
竟無故攜幼子離家，令被上訴人苦尋不著，復將兩造賴以生活之
定期存款解約，致甫至澳洲對當地人文環境、法律制度完全陌生
之被上訴人孤立無援，又拒絕被上訴人與丙○○之交往會面，顯
見上訴人離家時即有意與被上訴人離婚，上訴人主觀上有惡意遺
棄被上訴人之意思。證人丁○○係上訴人之父，其證述內容均屬
上訴人所告知之傳聞證據，上訴人提出之澳洲移民婦女服務處信
函，並非澳洲司法機關調查事證所確認之事實，難以證明上訴人
所述遭被上訴人控制家庭經濟、限制宗教信仰、與胞妹間往來，
若有不從即遭言語侮辱之事實。至上訴人提出之錄音光碟內容雖
有被上訴人辱罵上訴之言語，惟兩造既為夫妻，偶為日常生活細
故爭吵或意見不合，甚於言詞衝突時出現不堪之言詞，均屬偶發
之情緒反應，尚難因而認為被上訴人有家庭暴力行為。上訴人辯
稱：被上訴人對其施以家庭暴力，其依澳洲法律得留下通知信函
而暫時分居，並未惡意遺棄云云，不足採信。上訴人惡意遺棄被
上訴人，且於繼續狀態中，被上訴人依民法第一千零五十二條第
一項第五款規定訴請離婚，洵屬有據。而被上訴人並未對上訴人
為不堪同居之虐待，或有惡意遺棄上訴人之事實，被上訴人提起
本件離婚訴訟，起因於上訴人無故離家，甚將兩造所生之子丙○
○帶走，獨留被上訴人在人生地不熟之澳洲，縱兩造間維繫婚姻
關係之感情基礎於訴訟過程中蕩然無存，仍應認係可歸責於上訴
人事由，上訴人依民法第一千零五十二條第一項第三款、第五款
及同條第二項、第一千零五十六條第一項、第二項規定反訴請求
離婚，並請求賠償非財產上損害、酌定對丙○○權利義務之行使
或負擔，即不應准許。再兩造離婚，全肇因於上訴人之行為所致
，被上訴人對離婚既無責任原因存在，自得依民法第一千零五十
六條第一項、第二項規定請求賠償慰撫金。審酌兩造之身分、地
位、經濟等一切情狀，被上訴人請求以八十萬元為計算非財產上
損害標準，尚屬允當。按夫妻離婚者，對於未成年子女權利義務
之行使或負擔，依協議由一方或雙方共同任之，未為協議或協議
不成者，法院得依夫妻之一方或依職權酌定之；法院為上開裁判
時，應依子女之最佳利益，並審酌子女之年齡、性別、人數及健
康情形，子女之意願及人格發展之需要，父母之年齡、職業、品
性、健康情形、經濟能力及生活狀況、父母保護教養子女之意願
及態度、父母子女間或未成年子女與其他共同生活之人間之感情
狀況等一切情狀，民法第一千零五十五條第一項、第一千零五十
五條之一分別定有明文。兩造所生之子丙○○未尚未成年，參酌
台北縣政府、財團法人台灣兒童暨家庭扶助基金會台南市分事務
所派員訪視結果，認兩造離婚後，由兩造共同照顧丙○○，較符
合丙○○利益，爰酌定將丙○○權利義務之行使或負擔由兩造共
同任之，並定對丙○○權利義務之行使或負擔之內容及方法。其
次，兩造婚後並未約定夫妻財產制，應以法定財產制為兩造之夫
妻財產制，兩造婚姻因法院判決離婚而消滅，被上訴人依民法第
一千零三十條之一第一項、第二項、第一千零三十條之三第一項
前段、第一千零三十條之四規定，得以起訴時即九十四年四月二
十六日為基準日之兩造婚後財產，及上訴人於法定財產制消滅前
五年內處分之婚後財產，扣除婚姻關係存續中所負債務後，平均
分配雙方剩餘財產之差額。而上訴人於計算基準日擁有(一)坐落台
南市○○路○○段○○號○○樓之○○建物、停車位及其基地，價值
為六百九十八萬八千三百零二元；(二)上開房屋內傢俱動產價值之
一半計十二萬五千元；(三)在澳洲之○○汽車一輛價值之一半計二
十萬元；(四)在澳洲提領之五萬元澳幣，折合一百四十萬元等婚後
財產，為上訴人所不爭。此外，上訴人於八十九年五月至九十四
年六月十二日間出售股票所得，存入台南第三信用合作社計二百
五十一萬二千元；於九十年一月至九十四年六月九日間出售股票
所得，存入○○商業銀行計一百三十九萬二千三百五十元，合計
三百九十萬四千三百五十元，其中三百九十萬元係上訴人婚後之
股票交易所得；兩造移民澳洲前，上訴人在○○商業銀行外
幣帳戶有澳幣十一萬元，除其中澳幣九萬五千元匯至澳洲供生活
費外，尚留存澳幣一萬五千元，折合四十二萬元；又上訴人於九
十三年五月二十四日自○○銀行匯出六十五萬元，並未
證明該筆款項之流向；其於九十四年五月三日匯款至訴外人戊○
○帳戶之十四萬六千元未能證明係供作生活費用；又上訴人出租
其所有前述房屋，每月租金六萬元，自九十四年十一月起至九十
六年十一月止共一百五十萬元之租金收入，均應列入上訴人之婚
後財產。則上訴人婚後財產合計為一千五百三十二萬九千三百零
二元，扣除前述房地之貸款餘額二百二十九萬八千二百七十六元
及上訴人積欠被上訴人借款一百六十八萬六千三百十八元、積欠
己○○一百萬元債務後，上訴人婚後剩餘財產為一千零二十二萬
四千七百零八元。而被上訴人則有價值一百六十萬元股票、澳洲
提領之九千四百七十元澳幣，折合二十六萬五千一百六十元、在
前述房屋內動產傢俱價值之一半十二萬五千元、在澳洲之○○汽
車一輛價值之一半二十萬元，合計為二百十九萬零一百六十元，
兩造剩餘財產差額為八百零三萬四千五百四十八元，平均分配金
額為四百零一萬七千二百七十四元，被上訴人得請求上訴人給付
。上訴人雖辯稱被上訴人取走其互助會款、父親贈與之支票及自
其帳戶領取金額，共計六百七十二萬九千二百元，伊得為抵銷抗
辯，惟未能舉證證明，所為抵銷抗辯並不足採等詞，為其判斷之
基礎。
惟按維護人格尊嚴與確保人身安全，為我國憲法保障人民自由權
利之基本理念。增進夫妻情感之和諧，防止家庭暴力之發生，以
保護婚姻制度，亦為社會大眾所期待。民法第一千零五十二條第
一項第三款所稱「不堪同居之虐待」，應就具體事件，衡量夫妻
之一方受他方虐待所受侵害之嚴重性，斟酌當事人之教育程度、
社會地位及其他情事，是否已危及婚姻關係之維繫以為斷，若受
他方虐待已逾越夫妻通常所能忍受之程度而有侵害人格尊嚴與人
身安全者，即不得謂非受不堪同居之虐待。上訴人辯稱：被上訴
人曾書立切結書，記載「(一)要平等對待雙方父母；(二)男方（指被
上訴人）同意女方與兄妹自由往來；．．」，惟兩造移居澳洲後
，被上訴人限制其與親人往來，若有不從，即對伊為言語侮辱，
依澳洲法律，其得選擇暫時離開家庭等情，已提出錄音光碟及譯
文及澳洲家庭暴力防治手冊（見原審卷(一)六三頁），並請求命被
上訴人提出該切結書（見原審卷(一)五三頁）為證據方法，被上訴
人並未否認曾簽立切結書（見一審卷一三九頁），而該光碟錄音
譯文中，被上訴人似曾對上訴人指稱「你不要臉、不要臉」、「
你和你的家人（指上訴人兄妹庚○○、辛○○）不要臉」等言語
，倘切結書所載及錄音光碟所錄對話為真實，可否謂被上訴人僅
係偶發情緒反應，未構成家庭暴力，即非無進一步推求餘地。被
上訴人是否對上訴人為家庭暴力行為，攸關被上訴人可否以上訴
人惡意遺棄為由，請求判決離婚，亦攸關上訴人可否依不堪同居
虐待為由請求判決離婚，自係上訴人重要攻擊及防禦方法，原審
未詳為審究，遽為不利上訴人之認定，自嫌速斷。次按夫或妻為
減少他方對於剩餘財產之分配，而於法定財產制關係消滅前五年
內處分其婚後財產者，應將該財產追加計算，視為現存之婚後財
產，民法第一千零三十條之三第一項定有明文。依上開規定，夫
或妻於法定財產制關係消滅前五年內處分婚後財產，須主觀上有
為減少他方對於剩餘財產之分配之意思，始得將該被處分之財產
列為婚後財產。又判決書理由項下，應記載關於攻擊或防禦方法
之意見，民事訴訟法第二百二十六條第三項定有明文。法院為當
事人敗訴之判決，而其關於攻擊或防禦方法之意見有未記載於判
決理由項下者，即為同法第四百六十九條第六款所謂判決不備理
由。查上訴人辯稱：(一)前述股票交易所得之股票係其父丁○○於
兩造結婚前以其名義所購買，非其婚後財產，並聲請訊問丁○○
為證據方法（見原審卷(二)一六九頁）；(二)被上訴人取走其民間互
助會款、其父贈與之支票，並自其帳戶領取款項，獲有不當得利
六百七十二萬零九百二十元之事實，已據提出存提款憑證、會款
單及支票影本（見原審卷(一)二０九頁以下），並聲請訊問被上訴
人之弟壬○○（見原審卷(一)一一三頁）為證據方法，惟原審均恝
置不論，亦未說明何以不為調查及認定上訴人係為減少被上訴人
對於剩餘財產之分配始出售股票之依據，非無判決不備理由之違
法。原判決關於兩造相互請求離婚既有可議，以離婚有理由為前
提之非財產上請求及酌定對兩造所生未成年子女丙○○權利義務
之行使或負擔之附帶請求部分，自亦無可維持。上訴論旨，指摘
原判決不利於其部分為不當，求予廢棄，非無理由。
據上論結，本件上訴為有理由。依民事訴訟法第四百七十七條第
一項、第四百七十八條第二項，判決如主文。
中    華    民    國  九十七  年    八    月   十四   日
                      最高法院民事第六庭
                          審判長法官  朱  建  男
                                法官  顏  南  全
                                法官  林  大  洋
                                法官  鄭  傑  夫
                                法官  蘇  清  恭
      本件正本證明與原本無異
                                      書  記  官
中    華    民    國  九十七  年    八    月  二十八  日
                                                      


司法院資訊處製作；財團法人民間司法改革基金會備份。
